臺灣高等法院刑事判決　　　　　　　　　九十年度上易字第一一五五號
　　上　訴　人
　　即 自訴 人　丁○○○股份有限公司
　　法定代理人　壬○○
　　自訴代理人　丙○○
　　　　　　　　辛○○
　　　　　　　　乙○○
　　被　　　告　庚○○
　　　　　　　　己○○○
　　　　　　　　戊○○
　　　　　　　　甲○○
　　共　　　同
　　選任辯護人　李勇三
右上訴人因被告等詐欺案件，不服臺灣台北地方法院八十九年度自字第八三號，中華
民國九十年三月一日第一審判決，提起上訴，本院判決如左：
    主    文
原判決關於庚○○、戊○○部分撤銷。
庚○○、戊○○共同連續意圖為自己不法之所有，以詐術使人將本人之物交付，庚○○處有期徒刑貳年陸月；戊○○處有期徒刑壹年陸月。
其他上訴駁回。
    事    實
一、庚○○為嵩茂實業有限公司（以下簡稱嵩茂公司）董事長己○○○之配偶，實際
    負責嵩茂公司之營運，戊○○則為嵩茂公司總經理，秉承其父庚○○意旨負責公
    司業務之執行。緣於民國八十七年五、六月間陸續向自訴人丁○○○股份有限公
    司（下稱自訴人福榮公司）訂購新台幣（下同）數萬元至數十萬元不等之布料，
    尚能依約如期付款，使自訴人相信渠等所營公司信用良好，詎其後於八十八年三
    、四月間，均明知其公司營運轉超困難，財務狀況不佳，已乏清償能力，竟基於
    共同意圖為自己不法所有之概括犯意，於八十八年三、四月間，以接獲日商野村
    公司鉅額訂單為由，由庚○○、戊○○指示不知情之甲○○向自訴人公司多次訂
    購總價共三千零七十六萬六千四百零二元之鉅量布料，約定自同年四月初至七月
    間，由自訴人分批出貨，並約定庚○○等所營公司應於「貨交清出口至工廠檢驗
    數量無誤後，先預付訂單總額一半，待驗布完畢後再付清尾款（票期追溯至出口
    日九十天期票）」，嗣自訴人陸續交貨後庚○○等卻屢以其暫時資金調度困難為
    由拖延付款，因自訴人數度催討，庚○○等始簽發發票人為嵩茂公司，發票日分
    別為八十八年八月十七日、九月十五日、九月三十日、十月十五日、十一月三十
    日、十二月十五日、十二月三十日及八十九年一月三十一日之支票共二十九張，
    金額共計二千五百四十三萬零五百三十一元（詳如附表所示），以為搪塞，詎自
    訴人於八十八年八月十七日將已到期之支票提示，竟因公司存款不足而遭退票，
    其他支票及貨款，亦無兌現及清償，庚○○、戊○○事後均避不見面，自訴人始
    知受騙。
二、案經被害人福榮公司提起自訴。
    理    由
壹、關於被告庚○○、戊○○部分：
一、訊據被告庚○○、戊○○均矢口否認有前揭詐欺犯行。並均辯稱：未付貨款，係
    因公司週轉不靈，並非蓄意詐欺，且被告所營運之公司早先於八十七年即與自訴
    人公司素有往來，並均能如約付款，絕無詐欺犯意云云，被告戊○○另辯稱：公
    司採購下單有流程，一般是由我父親（即庚○○）詢價、比價後下訂單，我只負
    責規格、交期、價金、交貨期限，並依父親指示去做，資金調度都是我父親負責
    云云，但查：
（一）被告庚○○為嵩茂公司實際負責人，實際為公司之營運及操作，迭為被告庚○○於調查中所供明，核與被告即公司董事長己○○○，及共同被告戊○○供述
      相符，被告戊○○為公司總經理，負責業務之執行，亦為被告戊○○所是認，
      即共同被告庚○○於本院調查中供稱「（本件戊○○有無參與？）戊○○也會
      參與這種事情（即指下訂單之事）」等語（見本院九十年八月十三日訊問筆錄
      ），顯見關於公司營運乃被告庚○○、戊○○共同參與，被告戊○○所辯伊僅
      負責規格、交期、價金云云，即不足採信。
（二）次查被告二人於八十八年三、四月間逐次向自訴人公司訂購布料，自訴人公司
      自同年四月至七月間陸續出貨及簽發如附表所示支票以為價金之支付，其後支
      票均不獲兌現等事實，除被告庚○○、戊○○坦承不諱外，亦有訂單明細表、
      主料採購單影本、支票明細表、支票退票理由單影本等在卷足稽（見一審卷(一)
      第十頁至第一百三十一頁），雖被告庚○○、戊○○二人辯稱於八十七年五、
      六月間即有與自訴人公司多次採購數萬元至數十萬元之布料，均如期付款云云
      ，此雖為自訴人所是認。惟當時均屬小額買賣，八十七年十一月及十二月間，
      雖增加訂購布料為一百四十八萬七千四百二十三元及四百九十一萬五千三百四
      十二元，但依被告等自八十八年三、四月間起，即大量向自訴人訂購布料三千
      多萬元，且交貨後分文未付，其顯係以小額買賣信用良好來取信自訴人，否則
      苟雙方互不相識，又素無交易往來，被告等又何能遂其詐欺之有？故自不能以
      之前即有小額往來、如期付款，即遽認被告等其後之鉅額訂購，並無詐欺之意
      圖，及無使自訴人不致陷於錯誤。被告等上開辯解，亦非可採。
（三）依第一商業銀行大稻埕分行檢送之嵩茂公司於該行甲存支票帳戶顯示，該公司
      在八十八年三月份之支票支出計有三千二百餘萬元兌現；四月份計有約一千五
      百餘萬元之支票兌現；五月份計兌現約五千一百餘萬元；六月份則兌現計約一
      千二百多萬元；七月份兌現二千四百餘萬元；八月份則兌現一千二百六十餘萬
      元；九月份則兌現一千四百萬元；惟此僅能證明被告於該帳戶曾於該時段內有
      支票兌現予其他執票人之情形，但該等支票究非兌現自訴人之貨款，經核均與
      被告等是否故為詐取自訴人之布料無關，且被告等既願支付該等票款一億多萬
      元予他人，又何以不為支付自訴人部分貨款？益徵被告等於向自訴人訂貨之初
      即存不法所有之意圖，況被告等並不否認於訂貨當時即接獲日商野村公司之訂
      單及該公司為給付貨款而交付之Ｌ＼Ｃ信用狀，被告等既持向銀行質押借款，
      又何以分文不為支付自訴人？其不以該Ｌ＼Ｃ信用狀之質押所得支付自訴人貨
      款，反而給付他人，顯見被告等於向自訴人訂購大量布料時，即無清償之意，
      其顯有詐欺之故意甚明。
（四）至被告等於無法償還債務後，隨即於八十八年九月十五日召開債權人會議，並
      陸續與其他債權人達成和解，此固有和解書以及分期清償契約書在卷可稽，惟
      此係事後為免其他債權人之追究，所為之舉措，並無解於對自訴人部分之詐欺
      責任，況被告與其他債權人間之交易欠債情形，與本案並非同一，自與被告等
      詐購自訴人公司之布料無涉，縱被告事後向自訴人提出清償計劃，但並無實際
      之清償行為，亦無解於被告詐欺之故意與犯行，要難據此為被告有利之認定。
      又被告等所共同經營之嵩茂公司，雖八十三年至八十五年每年皆有盈餘，八十
      六年及八十七年有虧損，此有嵩茂公司財務報表暨查核報告書附卷可稽，益見
      嵩茂公司自八十八年三、四月間，已有營運困難，大量訂購布料將有無法清償
      之可能，此當為被告等所明知，詎被告等明知而仍於二個月內向自訴人訂購三
      千多萬元之布料，交貨後分交未付，其顯有詐欺之故意與犯行，堪資認定。
綜上各節所述，被告庚○○、戊○○共同詐欺犯行，均足認定，應予依法論科。
二、核被告庚○○、戊○○所為，係犯刑法第三百三十九條第一項之詐欺罪，其先後
    多次犯行，時間相近、犯罪構成要件相同，顯係基於概括犯意反覆為之，均為連
    續犯，均應依法加重其刑。被告庚○○、戊○○二人間有犯意聯絡及行為分擔，
    均為共同正犯，又其利用不知情之甲○○向自訴人訂購布料，均為間接正犯。
三、原審不察遽依被告庚○○、戊○○所辯，而為其二人無罪之諭知，自有未洽，自
    訴人上訴執此指摘原判決此部分不當，為有理由，應由本院就被告庚○○、戊○○部分撤銷改判，爰審酌被告二人之素行、智識程度、在公司之職位、身分及其
    犯罪之動機、目的、手段、危害之程度，犯罪後迄未與自訴人達成和解賠償其損
    害，及犯罪後之態度等一切情狀，就被告庚○○量處有期徒刑貳年陸月；就被告
    戊○○量處有期徒刑壹年陸月以昭戒。
貳、上訴駁回部分（即己○○○、甲○○部分）：
一、自訴意旨另以：被告己○○○與被告庚○○共同開設嵩茂實業有限公司，經營成
    衣服飾業務，由己○○○為公司負責人，子媳甲○○負責接洽部分業務，自訴人
    公司原來不曾與之有業務往來，直至民國八十七年五、六月間，被告等陸續向自
    訴人公司訂購數萬元至數十萬元不等之布料，皆依約如期付款，以取得自訴人對
    其公司之信賴，八十八年三月間被告己○○○與其夫庚○○以接獲日商野村公司
    鉅額訂單為由，由被告甲○○向自訴人訂購總價三０，七六六，四０二元之鉅量
    布料，約定同年四至七月間由自訴人出貨，自訴人依約出貨，被告等屢以其暫時
    資金調度困難為由拖延付款，經自訴人數度催討，被告等始簽發發票人為嵩茂公
    司、發票日分別為八十八年八月十七日、九月十五日、九月三十日、十月十五日
    、十一月三十日、十二月十五日、十二月三十日及八十九年一月三十一日之遠期
    支票以為搪塞，屆期支票提示皆因存款不足而遭退票，自訴人始知受騙，因認被
    告己○○○、甲○○與被告庚○○、戊○○共犯有刑法第三百三十九條第一項之
    詐欺罪嫌云云。
二、查本件自訴人認被告己○○○、甲○○涉有前開共同詐欺犯行，無非以上開事實
    有被告等人名片、台北市政府營利事業登記證、訂單明細表暨主料採購單、支票
    暨退票理由單、日商野村公司確認單、催貨單、Ｌ＼Ｃ信用狀、嵩茂公司資產負
    債表、被告自行製作之損益表等可資佐證為其論據。
三、訊據被告己○○○、甲○○均堅詞否認有共同詐欺自訴人公司情事，被告己○○○辯稱：伊雖係嵩茂公司董事長，但未實際執行業務，僅係登記為公司董事長而
    已，未參與公司業務執行，與自訴人公司無直接交易或買賣契約關係，絕無詐欺
    可言；被告甲○○辯稱：伊雖為嵩茂公司業務經理，惟負責總務、人事及日文翻
    譯等業務，未參與訂貨交易行為，至於八十八年四月份有少部分採購單還有伊印
    章乃係臨時代理而已，亦未實際參與訂貨，且不知公司經濟狀況，並無共同詐欺
    等語。
四、經查同案被告即實際負責公司營運之庚○○已供明其妻己○○○僅為掛名公司負
    責人，伊負實際營運之責。公司係由己○○○保管公司印鑑章，簽發支票時，由
    會計照程序開票出來，交給己○○○蓋章，（支票）再委由伊簽發，公司經營己○○○均不參與等情，核與被告己○○○所辯相符，再衡諸夫設立公司經營業務
    而以妻為公司登記負責人而未實際參與公司營運之情形，事所常見，本院依被告
    己○○○既無參與公司之經營，亦無指示公司採購人員向自訴人訂購布料，自難
    以被告己○○○擔任嵩茂公司登記負責人，即遽認有共同詐欺之故意與犯行，次
    查被告甲○○固為公司之業務經理，並有下單向自訴人訂購布料之行為，但查被
    告甲○○僅係依被告庚○○、戊○○之指示而為，對於公司之經濟狀況，及是否
    給付貨款，並無決定權，經本院詳為調查後，並無確切證據足認被告甲○○與被
    告庚○○、戊○○間曾有共謀詐欺自訴人情事，要難僅以其有下單訂購之行為即
    遽認其與被告庚○○、戊○○間互有犯意聯絡及行為分擔。此外，復查無其他確
    切證據足以證明被告己○○○、甲○○二人確有自訴人所指之共同詐欺行為，自
    屬不能證明其二人犯罪，原審因予被告己○○○、甲○○無罪之諭知核無不合，
    自訴人上訴仍執陳詞指摘原判決此部分不當，自無理由，應予駁回。
據上論斷，應依刑事訴訟法第三百四十三條、第三百六十八條、第三百六十九條第一
項前段、第三百六十四條、第二百九十九條第一項前段，刑法第二十八條、第五十六
條、第三百三十九條第一項，罰金罰鍰提高標準條例第一條前段，判決如主文。
中      華      民      國    九十一    年      十      月    十五      日
                            臺灣高等法院刑事第十五庭
                                審判長法  官  房  阿  生
                                      法  官  雷  元  結
                                      法  官  蔡  光  治
右正本證明與原本無異。
不得上訴。
                                      書記官  王  才  生
中      華      民      國     九十一   年      十      月    二十三    日
附錄：本案論罪科刑法條全文
刑法第三百三十九條
意圖為自己或第三人不法之所有，以詐術使人將本人或第三人之物交付者，處五年以
下有期徒刑、拘役或科或併科一千元以下罰金。
